【裁判字號】    99,司,51
【裁判日期】    990705
【裁判案由】    選派檢查人
【裁判全文】
臺灣臺北地方法院民事裁定                99年度司字第51號
聲  請  人  正中書局股份有限公司
法定代理人  乙○○
相  對  人  台灣商務印書館股份有限公司
法定代理人  甲○○
上列聲請人聲請選派檢查人事件，本院裁定如下：
    主  文
選派曾柏仁會計師為台灣商務印書館股份有限公司檢查人，檢查
台灣商務印書館股份有限公司業務帳目及財產情形。
聲請程序費用新臺幣壹仟元由相對人負擔。
    理  由
一、按繼續一年以上，持有已發行股份總數百分之三以上之股東
    ，得聲請法院選派檢查人，檢查公司業務帳目及財產情形。
    公司法第245條第1項定有明文。次按，公司法第245條第1項
    所定聲請選派檢查人之規定，除具備繼續1年以上持有已發
    行股份總數百分之三之股東之要件外，別無其他資格之限制
    ，此有最高法院86年度台抗字第108號裁定意旨可資參照。
二、本件聲請意旨略以：據相對人公司民國97年及96年度之財務
    報告暨會計師查核報告所示，有以下未符商業會計法及相關
    法令規定之情事：(一)相對人公司於97年5月12日與香港佛
    陀教育協會有限公司簽訂銷售合約銷售文淵閣四庫全書100
    套（包含經、史、子、集各100套)，總售價為新臺幣（下同
    ）1億3,800萬元，截至97年12月31日止，相對人已收取買方
    所匯入款項69,032,680元，相對人已印製完成「經」部100
    套，此外，相對人另亦有其他預售四庫全書之預收款4,106,
    656元，復加上其他預收款1,409,536元，合計為74,548,872
    元。依據財會第32號公報收入認列原則，前述部份應屬已實
    現或可實現，應認列四分之一之收入，惟相對人之財務報表
    中卻未顯示此部份，是否確有此等收入及有無開立統一發票
    、繳納稅捐涉及公司財務帳冊登載真實與否之事，而相對人
    之營業報告亦未依規定揭露營業收支預算執行情形，除違反
    商業會計法第66條規定外，聲請人亦無從得知營業收支預算
    執行之狀況。（二）相對人公司之財務報表上另顯示相對人
    公司有兌換損失7,794,084元，據相對人公司之人員聲稱係
    於收受香港佛陀教育協會有限公司之預付款（訂金）69,032
    ,680元後而將之購買紐西蘭之外幣定存投資而產生，因此筆
    外幣定存投資金額鉅大，除未經董事會決議通過外，亦未見
    其決策、執行經過之任何說明，現今該部份投資狀況未明，
    實有求明瞭屬公司資產重大投資之內容、條件及現狀之必要
    。（三）聲請人依相對人提出之財務報表為審查後發見，97
    年度相對人公司帳務中關於現金流量有9,164,720元之資金
    缺口，經聲請人指派之監察人代表吳玟叡於98年度股東常會
    中詢之相對人公司，並請相對人公司於寄發會議紀錄時一併
    附上書面解釋，詎相對人公司於98年5月22日寄發98年股東
    常會議事錄予各股東時，僅公式化的以現金流量表中之內容
    依現金流量表之角度說明，就問題關鍵之現金觀點則完全略
    而未提，是亦有查明業務帳目及財產情形之必要。（四）據
    相對人公司於97年12月間辦理減資及增資前之股東名簿所示
    ，相對人公司有大部份股東係大陸地區之股東，依在台公司
    大陸地區股東股權行使條例第5條第1項規定，保留股之股利
    或其他收益，在國家統一前，以保留股專戶儲存於各該公司
    。經查，相對人公司於97年及96年12月31日應付保留股股利
    金額為78,665,165元，扣除依勘亂時期在台公司陷區股東權
    行使條例於81年度以前合法借支款項23,072,517元後，依法
    應開立限制用途專戶並存儲保留股款之金額應為55,592,648
    元，惟相對人僅在歷年財務報表之資產負債表中以應付保留
    股股利名義專戶存儲，換言之，僅係依照商業會計法第27條
    分類為負債類之會計科目為之，非屬以現金流量控管之儲存
    專戶，是該保留股股實質上是否存在，相對人均未為說明等
    語，爰依公司法第245條第1項規定請求選派檢查人。
三、相對人則以：(一)關於相對人與香港佛陀教育協會有限公司
    簽訂銷售合約，銷售文淵閣四庫全書（包含經、史、子、集
    等四部）共100套，總冊數高達15萬冊。由於總冊數龐大，
    所需印製成本甚鉅，相對人為避免交易風險乃要求買方必須
    支付約為總銷售價款之半數69,032,680元作為訂金，另連同
    其他零星訂購，截至97年底相對人帳列預收貨款74,548,872
    元。經查，聲請人所主張之財務會計準則公報第32號收入認
    列之會計處理準則中，第27段已明文規定，銷售商品應於符
    合下列「所有情況」時認列收入：(1)企業將商品之顯著風險
    及報酬移轉予買方。(2)企業對於已經出售之商品既不持續參
    與管理，亦未維持其有效控制。(3)收入金額能可靠衡量。(4)
    與交易有關之經濟效益很有可能流向企業。(5)與交易相關之
    已發生及將發生之成本能可靠衡量。由於截至97年12月31日
    止，相對人雖已印製完成四庫全書中之經部，但尚未報關裝
    船出口至香港交付買方，故此筆外銷交易並未完成。更何況
    ，四庫全書需四部齊全始能彰顯其珍藏價值，買方不可能同
    意僅購買四庫全書之經部，即視為相對人業已履行銷售合約
    。換言之，根據前揭聲請人所主張之財會公報第32號之規定
    ，相對人期末預收款均屬銷貨交易尚未完成所預收之定金，
    不得轉列為銷貨收入。此外，根據財政部94年12月30日台財
    稅字第09404585670號函所發布「營利事業所得稅查核準則
    」第15條之二規定：營利事業外銷貨物或勞務，其銷貨收入
    之歸屬年度，依下列規定辦理：一、外銷貨物應列為外銷貨
    物報關日所屬會計年度之銷貨收入處理...。由於截至97年
    底上述已印製完成之經部並未報關裝船出口至香港，依稅法
    規定亦不得列為97度之銷貨收入。該相關資訊於聲請人自行
    提出之財務報表附註中第21頁重大承諾及或有負債中均已揭
    露，聲請人係明知而故意聲稱違法，以便於作為聲請檢查人
    之理由。（二）次查，聲請人就上述該筆交易之訂金69,032
    ,680元，指稱購買紐西蘭外幣之投資因兌換損失而有聲請檢
    查人之必要，更屬無由。查相對人就上述交易案已預收之訂
    金甚鉅，惟當時新臺幣一年期之定期存款年利率僅1.4%左右
    ，相對人為獲取較高利息報酬，乃將部份資金轉存利率較高
    之紐幣定期存款，當時紐幣對新台幣匯率約為1：23左右，
    惟97年第3季全球突然爆發金融海嘯，以致紐幣匯率大幅貶
    值，至97年底紐幣對新台幣匯率約為1：18左右，以致相對
    人發生兌換損失7,794,084元。但事實上，相對人並未把全
    部紐幣定期存款解約轉成新臺幣，故上述兌換損失，大多屬
    未實現損失，即僅係紐幣對新臺幣匯率變動，調整會計帳面
    之損失。至98年9月紐幣業已大幅升值，其對新臺幣匯率已
    回升為l：23左右，因此相對人已將紐幣定期存款全部轉為
    新臺幣定期存款。換言之，上述兌換損失不但並未實現，且
    因紐幣利率甚高，因此相對人97年度利息收入高達2,377,52
    4元，98年度亦達1,064,070元，對公司而言，不但並無兌換
    損失，反而賺得高額之利息收入，此部分均帳目明確，且相
    對人公司章程亦未規範多少金額的存款需要經過董事會決議
    方得執行，今聲請人竟以此作為聲請檢查人之源由，並無理
    由。（三）再查，聲請人認為相對人公司帳務中關於現金流
    量有9,164,720元之資金缺口，又指稱相對人於98年5月22日
    寄發98年股東常會議事錄未就現金說明因此有查明業務帳目
    必要。查聲請人所聲稱之資金缺口，其計算方式違反會計原
    則，純屬毫無根據之推論。蓋任何一公司每年所發生之交易
    筆數極為龐大，而大部份之交易均與資金收支有關，聲請人
    僅隨意列舉8項涉及資金收支之會計事項，且率爾推測資金
    缺口，業已違反財報報表之編製方式。根據商業會計法第28
    條第1項規定，財務報表包括資產負債表、損益表、現金流
    量表、業主權益變動表...。相對人業已依法編造上述財務
    報表並於98年5月9日召開股東常會，提請各股東承認，其中
    現金流量表即足以表達相對人公司97度現金流量之變動情形
    ，且現金流量表之內容近30項，而資產負債表及損益表所顯
    示之會計科目更高達50項，聲請人僅列其中8項會計事項，
    根本無法計算出任何有意義之結果。（四）末查，聲請人又
    以相對人僅依據在台公司大陸地區股東股權行使條例開立保
    留股專戶而未開立限制用途專戶，且相對人未予以說明。查
    聲請人所聲稱應開立限制用途專戶，既非在台公司大陸地區
    股東股權行使條例有其規範，亦未見於該條例於81年修正前
    的戡亂時期在台公司陷區股東股權行使條例中有任何規定，
    則聲請人以何法律規範要求相對人必須以現金流量控管之儲
    存專戶方為適法，均未見聲請人說明。次查，聲請人自行提
    出之聲證5號98度股東常會議事錄報告附件1-4即有附上催收
    在台股東借支大陸股東保留款報告案，不僅說明相對人公司
    對於該條例修法前後是否借支之處理程序及處理經過，並說
    明聲請人曾於董事會提出之主張，然因聲請人主張監察人竟
    得以替大陸股東主張催討借支，實未見任何法律依據，故董
    事會表示維持現狀按日後法律規定處理，此並有聲請人自行
    提出之聲證7號可證。聲請人所提之聲證在在可證明聲請人
    自始參與並詳實暸解此事件之處理經過，然卻竟於此聲稱陳
    述人未予告知，因此有選任檢查人之必要，實難以想像等語
    。
四、經查，本件聲請人主張其為台灣商務印書館股份有限公司繼
    續1年以上，持有已發行股份總數3%以上之股東之事實，業
    據其提出公司股東名簿為證(見本院卷第7頁)，且公司法第
    245條第1項聲請選派檢查人之規定，除具備繼續一年以上持
    有已發行股份總數百分之三之股東之要件外，別無其他限制
    ，聲請人具備前開要件，如前述，自非不得為本件之聲請，
    是本件聲請合於上開規定，應予准許，並得由本院依首揭公
    司法之規定選派檢查人。相對人謂聲請人之聲請依法無據云
    云，要無足採。另本院依職權函請台北市會計師公會推薦適
    當之會計師供本院遴選為相對人檢查人，經該會推薦曾柏仁
    會計師（憲政會計師事務所，設臺北市○○○路○段31之1號
    11樓之1）輪辦本件檢查業務，本院審酌曾柏仁會計師係文
    化大學會計研究所碩士，曾任實踐大學及德明財經科技大學
    兼任講師、執行會計師業務甚久，現職為憲政會計師事務所
    執業會計師，有台北市會計師公會99年3月9日北市會字第
    0990109號函在卷可稽（見本院卷第72、73頁），其對於公
    司業務、帳目及盈虧情況，應能本於專業知識予以檢查，當
    亦能適時維護、保障聲請人及公司其他股東之權益，爰依公
    司法第24 5條第1項之規定，選派會計師曾柏仁為檢查人，
    檢查相對人之業務帳目及財產情形。
五、依非訟事件法第175條第3項，裁定如主文。
中    華    民    國    99    年    7    月     5    日
                  民事第六庭    法  官  吳定亞
以上正本係照原本作成。
如對本裁定抗告，須於裁定送達後十日之不變期間內，向本院提
出抗告狀。
中    華    民    國    99    年    7     月    5    日
                                書記官  張婕妤

司法院資訊處製作；財團法人民間司法改革基金會備份。
